【裁判字號】    95,勞簡上,32
【裁判日期】    970305
【裁判案由】    給付工資等
【裁判全文】
臺灣臺北地方法院民事判決            95年度勞簡上字第32號
上  訴  人  東京通運有限公司
法定代理人  戊○○
訴訟代理人  壬○○
            丁○○
被上訴  人  丙○○
            己○○
                        樓
共      同
訴訟代理人  甲○○
上列當事人間請求給付工資等事件，上訴人對於民國95年3月17
日本院新店簡易庭95年度店勞簡字第2號請求給付工資等事件第
一審判決提起上訴，本院於民國97年2月20日言詞辯論終結，判
決如下：
    主      文
原判決所命上訴人給付被上訴人丙○○超過新臺幣貳萬伍仟陸佰
元及自民國九十四年十二月十三日起至清償日止，按年利率百分
之五計算之利息部分，及該部分假執行之宣告，暨訴訟費用之裁
判均廢棄。
原判決所命上訴人給付被上訴人己○○超過新臺幣壹萬伍千元及
自民國九十四年十二月十三日起至清償日止，按年利率百分之五
計算之利息部分，及該部分假執行之宣告，暨訴訟費用之裁判均
廢棄。
上開廢棄部分，被上訴人丙○○、己○○於第一審之訴及假執行
之聲請均駁回。
其餘上訴駁回。
第一、二審訴訟費用由被上訴人丙○○負擔七分之二、被上訴人
己○○負擔七分之四，餘由上訴人負擔。
    事實及理由
一、被上訴人起訴主張：被上訴人丙○○於民國94年4月8日起任
    職於上訴人，同年6月16日離職，在職期間2個月又8日，被
    上訴人己○○自93年12月16日起任職於上訴人，94年6月10
    日離職，在職期間5個月又24日。而依內政部函釋職業汽車
    駕駛人之工作時間為到現場報到時開始，包含待命時間，被
    上訴人自早上7時至晚上9時均須於停車場待命，自得請求上
    訴人給付加班費，且上訴人不得預扣工資作為違約金及損害
    賠償。故被上訴人得請求上訴人給付短付之工資及加班費如
    下所述：
    (一)被上訴人丙○○應領工資計94年4月為新臺幣（下同）11,
      616元、5月為15,840元、6月為8,448元，總計為35,904元
      ，扣除已領薪一次12,400元，上訴人尚欠被上訴人丙○○
      工資23,504元。另被上訴人丙○○應領之加班費94年4月
      為18,324元、5月為24,988元、6月為13,327元，合計56,6
      39元，被上訴人亦應為給付。
    (二)被上訴人己○○應領工資93年12月為7,920元、94年1月為
      15,840元、2月為15,840元、3月為15,840元、4月為15,84
      0元、5月為15,840元、6月為5,280元，總計為92,400元，
      扣除第一次已領工資13,000元、第2次已領工資22,000元
      、第3次已領工資950元、第4次已領工資7,050元，上訴人
      尚欠被上訴人己○○工資49,400元。又被上訴人己○○應
      領加班費93年12月為12,493元、94年1月為25,820元、2月
      為23,322元、3月為25,820元、4月為24,988元、5月為25,
      820元、6月為8,330元，總計146,593元，上訴人亦應為給
      付。
    綜上，上訴人應給付被上訴人丙○○工資及加班費為80,143
    元，上訴人應給付被上訴人己○○工資及加班費為195,993
    元，並均自起訴狀繕本送達上訴人翌日起至清償日止，按年
    利率5%計算之利息等詞。並聲明：上訴駁回。
二、上訴人則以：被上訴人丙○○94年4月之工資已領取，另因
    被上訴人丙○○未將收回之車資交回公司，其已同意將此部
    分侵占之公款從94年5月、6月之工資扣除，故上訴人未積欠
    被上訴人丙○○工資。被上訴人己○○自93年12月至94年6
    月之工資均有領取，並由被上訴人己○○點收無誤，上訴人
    並未積欠被上訴人己○○工資。至於加班費的部分，依兩造
    的契約約定，如被上訴人駕駛遊覽車，均係由被上訴人向客
    人自行收取，不是由上訴人給付。而被上訴人每週工作時數
    未超過44小時，並無待命之場所及必要，加班費乃實核實發
    ，上訴人並未積欠被上訴人加班費等語，以資抗辯。原審判
    決上訴人應給付被上訴人丙○○80,143元、應給付被上訴人
    己○○195,993元，及均自起訴狀繕本送達上訴人之翌日即
    94年12月13日起至清償日止，按年利率5%計算之利息，上訴
    人不服提起訴。並聲明：原判決廢棄，被上訴人於第一審之
    訴均駁回。
三、兩造不爭執之事項：
    被上訴人丙○○於94年4月8日起任職於上訴人，同年6月16
    日離職；被上訴人己○○自93年12月16日起任職於上訴人，
    94年6月10日離職。
四、得心證之理由：
    被上訴人主張被上訴人丙○○於94年4月8日起任職於上訴人
    ，同年6月16日離職，被上訴人己○○自93年12月16日起任
    職於上訴人，94年6月10日離職等情，為上訴人所不爭執，
    堪信為真。惟被上訴人請求上訴人給付積欠之工資及加班費
    一節，則為上訴人所否認，並以前揭情詞置辯。是本件本院
    應審究者為：(一)上訴人有無積欠被上訴人工資？(二)上訴人有
    無積付被上訴人加班費？以下分述之：
    (一)上訴人有無積欠被上訴人工資？
    １、查上訴人於93年12月14日、94年4月7日分別與被上訴人
        簽立之僱傭契約均約定被上訴人每月全職薪資包含底薪
        3,000元、全勤3,000元、安全獎金3,000元、勞保及健
        保津貼1,000元、車輛內外清潔費津貼2,000元，總計12
        ,000 元，另每日上班、下班交通車每趟補貼150元等語
        （見本院卷第46頁、第72頁），核與上訴人所稱被上訴
        人工資是以底薪另外再以趟數計算一詞（見本院卷第15
        6頁）相符。是故，若以被上訴人每月全職薪資12,000
        元，加上以每日3趟，每月至少20日計算載送學生之趟
        數所得工資9,000元（150元×3×20），合計被上訴人
        每月應可取得21,000元（12,000元＋9,000元）之工資
        ，並未低於斯時勞動基準法所規定之基本工資15,840元
        。又兩造約定之工資計算方式，既包含趟數計算，若被
        上訴人未依約載送學生，該趟數自無法計入工資，縱被
        上訴人因此每月領得之工資低於基本工資，亦係因被上
        訴人未依約履行所致，難認雇主有違反勞動基準法工資
        不得低於基本工資之規定。
    ２、被上訴人己○○任職期間已領取之工資為何，被上訴人
        己○○固提出手寫字據為證（見本院卷第80頁、第81頁
        ），惟其上並無上訴人簽名或蓋章，上訴人已否認該文
        書之真正，尚難採信。反之，就上訴人所提出有被上訴
        人己○○簽名、印文之薪資印領清冊（見本院卷第33頁
        至第34頁），被上訴人己○○並未爭執該簽名及印文之
        真正，雖復主張該薪資印領清冊所載內容不實，並舉證
        人辛○○○即上訴人前任員工證稱薪資印領清冊伊於簽
        名時金額欄是空白未填寫一詞為據（見本院卷第118頁
        反面、第119頁）。然查，縱認上開證人證詞屬實，惟
        由其證言內容，亦不足推認被上訴人己○○親簽用印之
        薪資印領清冊即有虛偽不實登載內容情事，被上訴人己○○既無法舉證證明其親簽用印之薪資印領清冊有何記
        載不實情節，上訴人辯稱被上訴人己○○領取之工資金
        額應如該薪資印領清冊所示等語，即堪予採信。是故，
        由前述薪資印領清冊金額記載可知，被上訴人己○○應
        係於94年1月領取工資22,150元、2月領取17,000元、4
        月領取31,600元、5月領取19,350元、6月領取19,750元
        。又被上訴人己○○94年4月領取之工資31,600元，上
        訴人已自承係包括94年3月及4月份之工資，依此計算，
        被上訴人己○○於94年3月、4月應係分別取得工資15,8
        00元，似低於基本工資，惟如前述，被上訴人工資包含
        趟數計算方式，若被上訴人己○○未依約載送學生，致
        得領取之工資低於基本工資，亦難認上訴人有違反勞動
        基準法工資不得低於基本工資之規定，被上訴人於94年
        4月領取工資斯時，就工資數額未為爭執，足見上開工
        資計算方式應與契約約定內容相符，上訴人當無違反勞
        動基準法工資不得低於基本工資之情事。
    ３、次按雇主不得預扣工資作為違約金或損害賠償費用，勞
        動基準法第26條定有明文，而該規定所謂之預扣，係指
        損害尚未發生（即日後是否發生不確定者而言），資方
        不得扣留一定數額之工資，作為日後發生不測之損害求
        償之保障者而言，若損害已發生，雇主以之作為損害賠
        償請求，並於勞工薪資內主張抵銷扣除，於法並無不合
        。查被上訴人己○○領取之工資，連續5個月每月上訴
        人會扣除安全獎金3,000元一節，為上訴人所不爭執，
        並為兩造僱傭契約第6條所明定（見本院卷第72頁），
        證人辛○○○亦證稱雇主每月會扣安全獎金3,000元等
        語（見本院卷第119頁），堪認為真實可採。然上開安
        全獎金依兩造前開僱傭契約第4條約定，乃作為車輛擦
        撞傷之損害賠償費用，上訴人於被上訴人己○○未有擦
        撞事故前即於每月工資中預先扣除，與前開勞動基法第
        26條規定顯有不符。是故，被上訴人己○○自94年1月
        起至5月止連續5個月自工資中扣除之安全獎金合計15,0
        00元（3,000元×5），上訴人既未舉證證明已有損害發
        生，或已將上開款項返還被上訴人己○○，則被上訴人
        己○○請求上訴人給付此部分積欠之工資15,000元應屬
        有據。至於被上訴人己○○執前開手寫字據（見本院卷
        第80頁、第81頁）主張遭上訴人預扣全勤獎金、沒放行
        車記錄卡、租用點唱機、未交行車記錄卡、未問班等款
        項，如前所述，並非可採，且縱認屬實，觀之上開內容
        均係損害已發生之賠償或違約金請求，而被上訴人己○○簽立之駕駛員遵守公司規定同意書第1條、第2條、第
        13條等規定亦載明有上開事由上訴人得予罰款或於薪資
        中扣抵費用（見本院卷第143頁），上訴人於被上訴人
        己○○薪資中抵銷扣除，難認有違反勞動基準法規定或
        兩造契約約定，被上訴人己○○請求上訴人返還該部分
        工資即非有據。
    ４、被上訴人丙○○於94年4月8日至5月8日領取現金12,700
        元，此為兩造所不爭執，堪信為真。而此部分工資雖低
        於基本工資，然係因被上訴人丙○○未依約於下午及晚
        上載送學生緣故，被上訴人並未違反勞動基準法基本工
        資之規定。惟觀之該月被上訴人丙○○之工資計算表（
        見本院卷第37頁）記載，被上訴人丙○○之月薪係以10
        ,000 元計，並扣除安全獎金3,000元，顯與兩造契約約
        定月薪12,000元不符，且有同前所述預扣工資之違反勞
        動基準法第26條規定情節，故此部分被上訴人丙○○請
        求上訴人給付積欠工資5,000元（12,000元－10,000元
        ＋3000元），自屬有理由。
    ５、至於被上訴人丙○○於94年5月9日至6月16日期間應領
        之工資，上訴人已自承被上訴人丙○○並未領取，惟辯
        稱因被上訴人丙○○未交回公款，其已同意從薪資中扣
        除云云，然已為被上訴人丙○○所否認，上訴人就其所
        稱經被上訴人丙○○同意一節，並未舉證以實其說，尚
        難認為真正。況被上訴人丙○○有無侵占公款，上訴人
        得否以之主張抵銷，本院觀之證人辛○○○、乙○○即
        被上訴人丙○○之妻子固均證稱司機有將遊覽車車資繳
        予上訴人之義務等詞（見本院卷第97頁反面、第120頁
        反面），兩造僱傭契約第4條亦約定代收車資應於2日內
        繳交公司，否則以侵占公款論處等語（見本院卷第46頁
        ），惟若租用車輛之承租人未將車資交予司機代為轉交
        ，致司機無法於2日內繳回公司，當與前述侵占公款情
        形有異。查兩造所爭執被上訴人丙○○未繳回之車資，
        證人乙○○已證述遊玩回來，因為壬○○表示車資要從
        8,000元調漲到10,000元，伊交給壬○○之支票她有拿
        ，但她都否認，伊怕壬○○告伊侵占，所以才向法院提
        存車資84,500元等語（見本院卷第98頁），證人壬○○
        即上訴人之會計亦證稱94年5月12日已告知被上訴人丙○○要調整車資，有收到提存書，但金額不對一詞（見
        本院卷第104頁），足見上訴人所指被上訴人丙○○侵
        占之公款，乃未轉交之車資，而其未交回上訴人之原因
        乃係因車資調整與否承租人與上訴人產生爭議，致承租
        人未將車資交予被上訴人丙○○轉交緣故，尚不足認被
        上訴人丙○○有侵占公款之事實，被上訴人以之主張抵
        銷而拒絕給付被上訴人丙○○94年5月9日至96年6月16
        日工資，顯係無據。
    ６、被上訴人丙○○94年5月9日至94年6月16日應領取之工
        資金額為何，本院由上訴人所提出被上訴人丙○○駕駛
        員出勤紀錄卡（見本院卷第43頁至第45頁），互核被上
        訴人丙○○94年5月9日至94年6月8日、94年6月9日至6
        月16日工資計算表（見本院卷第47頁、第48頁），堪認
        被上訴人丙○○於94年5月9日至6月8日期間載送學生上
        、下學共25趟，另5月20日上午9時至下午3時應加給加
        班費600元，故以每月底薪12,000元加上每趟150元，共
        25趟之工資3,750元，及加班費600元，以上合計被上訴
        人丙○○得領取之工資為16,350元。另被上訴人丙○○
        自94年6月9日至6月16日期間載送學生上、下學共7趟，
        因此段期間被上訴人丙○○工作時間僅8日，底薪12,00
        0元依30分之8比例計算應發給3,200元，加上7趟共1,05
        0元工資，以上合計被上訴人丙○○得領取之工資為4,2
        50元。總計94年5月9日至6月16日被上訴人丙○○得請
        求上訴人給付之工資為20,600元。
    ７、綜上所述，被上訴人己○○得向上訴人請求給付積欠之
        工資為15,000元，被上訴人丙○○得向上訴人請給付積
        欠之工資為25,600元（5000元＋20,600元）。
    (二)上訴人有無積欠被上訴人加班費？
    １、查兩造均不爭執被上訴人之工作內容，主要是星期一至
        星期五每日早上、下午、晚上各一趟駕駛交通車載送學
        生上、下學。而被上訴人載送學生上、下學所需之時間
        ，證人壬○○證稱：約早上5時40分至50分至停車場開
        車，6時50分到校，約7時15分返回停車場，下午4時20
        分至4時30分至停車場開車，5時至學校，大約6時左右
        即可以休息。另晚上9時須到校，載完參加課後輔導課
        學生之後9時40分回到停車場等語（見本院卷第104頁）
        ；證人辛○○○則證述早上5點多發車去載學生，大約7
        點多或8點回到車場，下午4點多去載學生，回到車場約
        7時，晚上9點到學校，回到車廠大約晚上11點等詞（見
        本院卷第118頁反面）。則上開二證人就被上訴人載送
        學生上、下學所需時間之證詞雖略有不同，惟縱採證人
        辛○○○之證言，以每趟車程須花費約2小時至2.5小時
        計算，被上訴人每日載送學生上、下學之時間應未逾8
        小時。
    ２、被上訴人雖主張每日除載送學生上、下學外，其餘空檔
        時間均須於停車場待命云云，證人辛○○○亦證稱如果
        沒有校外教學，其餘載送學生之空檔時間都須在停車場
        等候等語（見本院卷第118頁反面），惟查：
        (1)證人壬○○證稱停車場無休息室或建築物，司機也不
          可能待在車上，所以都是由他們自行安排時間一詞（
          見本院卷第104頁），已為不同之證詞。
        (2)證人庚○○即出租停車位予上訴人之餐廳員工亦證述
          餐廳的停車場空餘的租給上訴人使用，是室外停車場
          ，沒有遮蔽物，並未附設房屋給司機使用，未與上訴
          人約定司機可以使用餐廳的室內房屋休息，租用範圍
          除了停車場的車位外，沒有其他部分等語（見本院卷
          第128頁反面）。則上訴人租用之停車位未有司機可
          休息之場所，衡之常情，上訴人應不可能要求被上訴
          人未駕駛車輛之空檔時間須於停車場待命。
        (3)況兩造之僱傭契約第2條已約定「在職駕駛員規定以
          勞委會勞動契約八十四之一條文」等語（見本院卷第
          46頁、第72頁），參以被上訴人每日係於固定時間載
          送學生上、下學，縱有校外教學之駕駛工作，依證人
          辛○○○結證稱要去校外教學都會之前跟我們說，偶
          爾才會在當天告知等詞（見本院卷第118頁反面），
          被上訴人簽立之駕駛員遵守公司規定同意書第1條亦
          明定每日下午4時30分至7時30分一定要打電話回公司
          問班（問明天的車趟）一詞（見本院卷第143頁、第1
          45頁），足見被上訴人並無停留在停車場隨時等候通
          知之必要。
        (4)再觀之被上訴人不爭執真正，其上有被上訴人丙○○
          簽名之94年4月8日至5月8日被上訴人丙○○工資計算
          表（見本院卷第37頁），其中4月8日、11日、12日、
          13日、18日、19日、20日、21日、22日、25日、26日
          、27日、28日、29日及5月2日、3日、4日、5日、6日
          被上訴人丙○○有載送再興學生上學，而94年4月8日
          、13日、19日、20日、21日、28日下午另有載送靜心
          學生，其餘下午及晚上均未載送學生。另上訴人提出
          被上訴人丙○○94年5月9日至6月8日、94年6月9日至
          6月16日之出勤紀錄卡（見本院卷第43頁至第45頁）
          ，其上記載被上訴人丙○○於94年5月9日、10日、11
          日、16日、17日、18日、19日、20日、23日、24日、
          27日、30日、31日、6月1日、2日、3日、7日、8日、
          9日、10日、14日、15日、16日有載送學生上學，94
          年5月11日、16日、23日、24日、30日、6月1日、8日
          、10日、14日、15日下午有載送學生，其餘下午及晚
          上並未載送學生，益證被上訴人丙○○不可能因需載
          送學生而於停車場待命。
        綜上，被上訴人主張須於停車場待命云云，顯非可採。
    ３、被上訴人星期一至星期五每日工作時間，若以3趟載送
        學生上、下學所費時間，尚未逾8小時，被上訴人於空
        檔時間，復無待命之必要，則被上訴人工作內容，依其
        性質及兩造契約約定內容實乃屬間歇性之工作，被上訴
        人主張每日工作時間係自上午7時至晚上9時（被上訴人
        於原審係主張每日工作時間係自上午6時至晚上10時）
        云云，應非足採。又兩造均不爭執星期一至星期五被上
        訴人除固定載送學生上、下學外，另有載送學生校外教
        學情事，惟本院觀之被上訴人丙○○94年4月8日至5月8
        日之工資計算表（見本院卷第37頁），就課外教學之工
        資，上訴人已另行再給付加班費。是以，被上訴人既未
        舉證證明載送學生上、學及課外教學，合計每日工作時
        數已逾8小時，且上訴人另行給付之加班費仍有不足額
        情形，則被上訴人據星期一至星期五載送學生上、下課
        或校外教學之工作內容，請求上訴人給付每日長達6小
        時或8小時之加班費，自乏所依據。至於星期六、日，
        被上訴人本即無需載送學生上、下課或校外教學，被上
        訴人仍以每日工作時間自早上6時或7時，至晚上9時或1
        0時為由請求上訴人給付加班費，更屬無據。
    ４、另被上訴人主張擔任遊覽車駕駛時，上訴人並未給付加
        班費部分，查被上訴人己○○並未提出其駕駛遊覽車之
        證明，尚無從認定被上訴人己○○有因擔任遊覽車駕駛
        而加班之事實。另被上訴人丙○○於94年4月14日、15
        日、16日、17日、23日、24日、26日、30日、5月1日、
        5月12日、13日、14日、15日、21日、22日、25日、26
        日、28日、29日、6月5日、6日、6月12日、13日雖有擔
        任遊覽車駕駛，此有上訴人提出被上訴人丙○○94年4
        月8日至5月8日工資計算表、估價單足稽（見本院卷第
        37頁、第49頁至第52頁）。惟就擔任遊覽車駕駛工作，
        證人辛○○○證述上訴人已告知客人給的小費即為駕駛
        的錢等語（見本院卷第120頁反面），證人壬○○復證
        稱司機假日跑車，超過正常工作時數，均經司機同意由
        客人補貼加班小費等詞（見本院卷第104頁反面）。則
        就被上訴人丙○○擔任遊覽車駕駛的工資，兩造已約定
        以客人給的小費作為加班費之給付，本於契約自由原則
        ，該約定應認有效，自難以該部分加班費未由上訴人直
        接交付即推認上訴人未為給付加班費。至於證人乙○○
        雖證稱有次台北至高雄二天一夜行程，因為是進香團，
        一個站要停留3小時，所以從早上5點出發，回來時已經
        是次日凌晨3點等語（見本院第98頁），惟被上訴人丙○○對駕駛遊覽車向客人收取之小費數額為何，既未說
        明並舉證證明有低於勞動基準法所定加班費給與標準，
        則被上訴人主張上訴人短付此部分加班費云云，亦非可
        取。
五、綜上所述，本件上訴人積欠被上訴人丙○○、己○○各25,6
    00元、15,000元之工資，被上訴人丙○○、己○○請求上訴
    人各給付25,600元、15000元均屬有據，應予准許。至被上
    訴人請求上訴人給付短少之加班費及逾上開應准許部分之工
    資，洵非有據，應予駁回。原審就超過上開應准許部分，為
    上訴人敗訴之判決，並依職權為假執行之宣告，自有未洽，
    上訴意旨就此部分指摘原判決不當，求予廢棄改判，為有理
    由，爰由本院廢棄改判如主文第1、2、3項所示。至於上開
    應准許部分，原審判命上訴人給付，並依職權為假執行之宣
    告，核無違誤，上訴意旨，就此部分，仍執陳詞，指摘原判
    決不當，求予廢棄，為無理由，應駁回其上訴。
六、本件事證已臻明確，兩造所為之其他主張陳述並所提之證據
    ，經審酌後，認均與本件之結論無礙，不再一一論述，併予
    敘明。
七、據上論結：本件上訴為一部有理由，一部無理由，依民事訴
    訟法第436條之1第3項、第450條、第449條第1項、第79條、
    第85條第1項但書 ，判決如主文。
中    華    民    國    97    年    3     月    5     日
                  勞工法庭    審判長法  官  張靜女
                                    法  官  黃明發
                                    法  官  鄭佾瑩
以上正本係照原本作成
不得上訴
中    華    民    國    97    年    3     月    5     日
                                     書記官  高雲龍


司法院資訊處製作；財團法人民間司法改革基金會備份。
